【裁判字號】    99,訴,427
【裁判日期】    990824
【裁判案由】    返還勞保補償金
【裁判全文】
臺灣高雄地方法院民事判決               99年度訴字第427號
原      告  經濟部
法定代理人  甲○○
訴訟代理人  尤中瑛律師
被      告  乙○○
上列當事人間返還勞保補償金事件，本院於民國99年7月14日言
詞辯論終結，判決如下：
    主  文
被告應給付原告新台幣伍拾陸萬貳仟肆佰陸拾肆元及如附表所示
之利息。
原告其餘之訴駁回。
訴訟費用由被告負擔百分之三十四，餘由原告負擔。
    事實及理由
一、原告主張：被告原為訴外人丙○○○股份有限公司（現已更
    名為丁○○○○○股份有限公司，下稱戊○公司）之員工，
    依經濟部所屬事業機構專案裁減人員處理要點之規定，於民
    國87年2 月28日自原告處辦理優惠遣退時，與原告簽訂切結
    書（下稱系爭切結書），約定被告所領取之勞保補償金新台
    幣（下同）1,660,230 元（下稱系爭補償金），如日後被告
    再領得勞保老年給付時，應將系爭補償金返還予戊○公司，
    戊○公司並於97年12月28日民營化後，將系爭補償金債權轉
    讓予原告。嗣被告已於98年1 月間起自勞工保險局按月領得
    老年給付31,248元，依約被告自應返還系爭補償金，惟屢經
    催討，被告均置之不理。為此，爰依切結書之法律關係提起
    本件訴訟等語。並聲明：被告應給付原告1,660,230 元，及
    自98年12月3 日起至清償日止，按週年利率5%計算之利息。
二、被告則以：伊確有領取補償金1,660,230 元，惟被告所領取
    乃老年年金給付，與切結書約定被告於再參加勞工保險領取
    老年給付時應繳回保險金之規定不符，且被告係按月自勞工
    保險局領取老年給付31,248元，原告請求被告一次返還補償
    金1,66 0,230元，顯無理由等語，資為抗辯，並聲明：原告
    之訴駁回。
三、兩造不爭執之事項：
  (一)被告原為戊○之員工，於87年2 月28日離職時，已自原告處
    領得系爭補償金，兩造並簽立系爭切結書，約定被告所領取
    之勞保補償金1,660,230 元，如日後被告再領得勞保老年給
    付時，應將系爭補償金返還予戊○公司。若所領取之老年給
    付金額較原補償金低時，僅繳回與所領取之老年給付同金額
    之補償金。
  (二)原告受讓系爭補償金之債權，被告並於98年3 月31起至99年
    7 月29日止，按月於每月月底自勞工保險局領取老年給付31
    ,248元，迄今已領取已領取562,464 元。
四、本件之爭點：
  (一)被告按月領取老年年金給付，與切結書約定被告於再參加勞
    工保險領取老年給付時應繳回保險金之規定是否相符？
  (二)原告請求被告全額繳回系爭補償金有無理由？
五、得心證之理由：
  (一)被告按月領取老年年金給付，與切結書約定被告於再參加勞
    工保險領取老年給付時應繳回保險金之規定是否相符？
    1.按被告於87年2 月28日簽訂系爭切結書，依當時適用之勞
      工保險條例58條規定：「被保險人合於左列規定之一者，
      得請領老年給付。一、參加保險之年資合計滿1 年，年滿
      60歲或女性被保險人年滿55歲退職者。二、參加保險之年
      資合計滿15年，年滿55歲退職者。三、在同一投保單位參
      加保險之年資合計滿25年退職者。四、擔任經中央主管機
      關核定具有危險、堅強體力等特殊性質之工作合計滿5 年
      ，年滿55歲退職者。被保險人已領取老年給付者，不得再
      行參加勞工保」，而同條例第59條則規定：「被保險人依
      前條第1 項規定請領老年給付者，其保險年資合計每滿1
      年按其平均月投保薪資，發給1 個月老年給付；其保險年
      資合計超過15年者，其超過部分，每滿1 年發給2 個月老
      年給付。但最高以45個月為限，滿半年者以一年計」，嗣
      勞工保險條例第58條於97年8 月13日修正，依修正後之第
      1 項、第2 項規定為：「年滿60歲有保險年資者，得依下
      列規定請領老年給付：一、保險年資合計滿15年者，請領
      老年年金給付。二、保險年資合計未滿15年者，請領老年
      一次金給付。本條例中華民國97年7 月17日修正之條文施
      行前有保險年資者，於符合下列規定之一時，除依前項規
      定請領老年給付外，亦得選擇一次請領老年給付，經保險
      人核付後，不得變更：一、參加保險之年資合計滿1 年，
      年滿60歲或女性被保險人年滿55歲退職者。二、參加保險
      之年資合計滿15年，年滿55歲退職者。三、在同一投保單
      位參加保險之年資合計滿25年退職者。四、參加保險之年
      資合計滿25年，年滿50歲退職者。五、擔任具有危險、堅
      強體力等特殊性質之工作合計滿5 年，年滿55歲退職者」
      ，並增列第58條之1 、第58條之2 ，規定領取老年年金給
      付之計算標準，同條例第59條則規定領取老年一次金給付
      之計算標準（計算標準與修正前同），則勞工保險條例第
      58 條 於97年8 月13日修正施行前，勞工所領取之老年給
      付係屬一次給付之性質，即勞工於符合勞工保險條例第58
      條之情形下，僅得領取一次性之老年給付，而無按月領取
      老年年金給付之制度設計。惟修正後勞工保險條例則規定
      保險年資合計滿15年者，得領取老年年金給付，保險年資
      未滿15年者，則領取老年一次金給付，即勞工依所參加勞
      工保險之年資是否滿15年，而分別領取老年一次金給付或
      老年年金給付，惟無論領取老年一次金給付或老年年金給
      付，其本質均屬老年給付之性質，要無疑義。再參以修正
      後勞工保險條例無論老年一次金給付或老年年金給付，於
      體例編排上，均規定於第四章保險給付第六節保險給付內
      ，益徵老年一次金給付或老年年金給付，均屬勞工保險條
      例所稱之老年給付。
    2.按解釋意思表示，應探求當事人之真意，不得拘泥於所用
      之辭句，民法第98條定有明文。又解釋當事人之契約，應
      以當事人立約當時之真意為準，而真意何在，應以過去事
      實及其他一切證據資料為斷定之標準，不能拘泥文字致失
      真意（最高法院39年台上字第1053號判例參照）。查被告
      原任職公營事業戊○公司，於87年間依經濟部所屬事業機
      構專案裁減人員處理要點之規定，辦理專案裁員，並補償
      已投保勞工保險年資損失之老年給付補償金1,660,230 元
      ，有切結書在卷可按（見本院卷第6 頁），茲因被告再次
      參加勞工保險，可接續前開於戊○公司之勞工保險年資，
      即計算被告勞工保險年資時，將再併計被告於戊○公司之
      勞保年資，被告原於戊○公司之勞工保險年資權益，並不
      受影響，則被告既可領取戊○公司之老年給付補償金，亦
      得併計被告於戊○公司之勞保年資，於戊○公司之勞保年
      資因而獲有雙重利益，故被告乃簽立切結書承諾於被告再
      參加勞工保險領取老年給付時，即將所領取之補償金繳回
      ，為兩造所不爭執（見本院卷第54頁），準此，被告於再
      參加勞工保險，無論係領取一次性老年給付或老年年金給
      付，被告於戊○公司之勞保年資均不會遭受損失，則被告
      無論選擇一次性老年給付或老年年金給付，均應將所溢領
      之補償金返還，始符合被告簽立切結書之真意，至為明確
      。
    3.綜上，原告主張被告於98年申請老年年金給付，符合切結
      書之約定，被告應返還溢領之補償金，洵屬有據。被告辯
      稱其係領取老年年金給付，與切結書所稱老年給付不同云
      云，不足採信。
  (二)原告請求被告全額繳回系爭補償金有無理由？
    1.依系爭切結書所示：「茲領取丙○○○股份有限公司依據
      經濟部83年12月8 日經（83）人043428號函頒修正『經濟
      部所屬事業機構專案裁減人員處理要點』之規定補償已投
      保勞工保險年資損失之老年給付補償金新台幣1,660,230
      元整，於再參加該保險領取老年給付時即依上開規定將本
      次所領之保險補償金繳回丙○○○公司。若所領取之老年
      給付金額較原補償金低時，僅繳回與所領之老年給付同金
      額之補償金」，有切結書在卷可稽（見本院卷第6 頁），
      而被告自98年3 月31日開始領取老年年金，按月於每月月
      底領取老年年金給付31,248元，迄本院99年8 月10日言詞
      辯論終結之日止，已領取562,464 元乙節，為兩造所不爭
      執（見本院卷第86頁），則被告既僅領取562,464 元，低
      於所領取之補償金1,660,230 元，原告僅得請求被告給付
      已領取之562,464 元，是原告主張被告應一次給付1,660,
      230 元，核與切結書之約定不符，原告請求被告一次給付
      1,660,230 元，尚屬無據。
    2.再參以被告係於98年1 月8 日提出申請老年年金給付，經
      勞工保險局審查符合規定，業自98年1 月起按月於次月底
      （按係98年3 月之誤）核發老年給付31,248元，若被告於
      請領期間死亡，老年年金給付於死亡之次月起即停止發給
      ，有勞工保險局99年7 月28日保給老字第09910185260 號
      在卷可稽（見本院卷第79頁），而被告迄本院99年8 月10
      日言詞辯論終結之日止，僅領取562,464 元，且被告終其
      一身是否得領取老年年金給付逾1,660,230 元，亦未可知
      ，則於被告未領足1,660,230 元之情形下，遽予判決被告
      一次給付原告1,660,230 元，將使被告蒙受不可預期之損
      失，核與戊○公司補償勞工保險年資損失而核發補償金之
      目的不符，益徵原告請求被告一次給付1,660,230 元，並
      無理由。
  (三)末按給付無確定期限者，債務人於債權人得請求給付時，經
    其催告而未為給付，自受催告時起，負遲延責任。其經債權
    人起訴而送達訴狀，或依督促程序送達支付命令，或為其他
    相類之行為者，與催告有同一之效力；遲延之債務，以支付
    金錢為標的者，債權人得請求依法定利率計算之遲延利息；
    應付利息之債務，其利率未經約定，亦無法律可據者，週年
    利率為5%，民法第229 條第2 項、第233 條第1 項前段及第
    203 條分別定有明文。經查：本件支付命令繕本已於98年12
    月2 日送達被告，有送達達書附卷可稽（見本院卷第15頁）
    。而被告於98年12月3 日前已領取312,480 元（即附表編號
    1 至9 ），此有中華郵政股份有限公司鳳山郵局98年8 月12
    日鳳營字第0990003722號函暨所附之客戶歷史交易清單在卷
    可佐（見本院卷第94至96頁），揆諸前揭說明，原告就該部
    分之給付，得請求自98年12月3 日起至清償日止，按週年利
    率5%計算之利息。又被告自98年12月30日起至99年8 月10日
    辯論終結之日止，已領取老年年金249,984 元（即附表編號
    10 至17 ），亦有前開客戶歷史交易清單可佐，該部分既經
    原告催告被告返還，而原告於98年12月2 日催告時，被告尚
    未領取各該期之給付，尚不構成給付遲延，則原告請求被告
    給付自領取各期老年年金給付之翌日起至清償日止，按週年
    利率5%計算之利息，為有理由，應予准許；逾此部分之請求
    為無理由，應予駁回。
六、從而，原告本於切結書之法律關係，請求被告給付562,464
    元，及如附表所示之利息為有理由，應予准許，逾此範圍之
    請求，為無理由，應予駁回。
七、據上論結：本件原告之訴為一部有理由、一部無理由，依民
    事訴訟法第79條，判決如主文。
中    華    民    國    99    年    8     月    24    日
                  民事第三庭  法  官  洪能超
正本係照原本作成。
如不服本判決，應於送達後20日內，向本院提出上訴狀並表明上
訴理由，如於本判決宣示後送達前提起上訴者，應於判決送達後
10日內補提上訴理由書（須附繕本），如委任律師提起上訴者，
應一併繳納上訴審裁判費。
中    華    民    國    99    年    8     月    24    日
                              書記官  火秋予
┌────────────────────────────────────────────────────┐
│附表                                                                                                    │
│                                                                                                        │
├──┬──────────┬───────────────────┬────┬─────────────┤
│編號│ 本金（新台幣）     │  利息起迄日                          │利率    │撥款日期                  │
├──┼──────────┼───────────────────┼────┼─────────────┤
│1   │陸萬貳仟肆佰玖拾陸元│民國九十八年十二月三日起至清償日止    │百分之五│民國九十八年三月三十一日  │
├──┼──────────┼───────────────────┼────┼─────────────┤                                                          │
│2   │參萬壹仟貳佰肆拾捌元│民國九十八年十二月三日起至清償日止    │百分之五│民國九十八年四月二十九日  │                                                          │
├──┼──────────┼───────────────────┼────┼─────────────┤
│3   │參萬壹仟貳佰肆拾捌元│民國九十八年十二月三日起至清償日止    │百分之五│民國九十八年五月二十六日  │
├──┼──────────┼───────────────────┼────┼─────────────┤
│4   │參萬壹仟貳佰肆拾捌元│民國九十八年十二月三日起至清償日止    │百分之五│民國九十八年六月二十九日  │
├──┼──────────┼───────────────────┼────┼─────────────┤
│5   │參萬壹仟貳佰肆拾捌元│民國九十八年十二月三日起至清償日止    │百分之五│民國九十八年七月三十日    │
├──┼──────────┼───────────────────┼────┼─────────────┤
│6   │參萬壹仟貳佰肆拾捌元│民國九十八年十二月三日起至清償日止    │百分之五│民國九十八年八月二十八日  │
├──┼──────────┼───────────────────┼────┼─────────────┤
│7   │參萬壹仟貳佰肆拾捌元│民國九十八年十二月三日起至清償日止    │百分之五│民國九十八年九月二十九日  │
├──┼──────────┼───────────────────┼────┼─────────────┤
│8   │參萬壹仟貳佰肆拾捌元│民國九十八年十二月三日起至清償日止    │百分之五│民國九十八年十月二十九日  │
├──┼──────────┼───────────────────┼────┼─────────────┤
│9   │參萬壹仟貳佰肆拾捌元│民國九十八年十二月三日起至清償日止    │百分之五│民國九十八年十一月二十七日│
├──┼──────────┼───────────────────┼────┼─────────────┤
│10  │參萬壹仟貳佰肆拾捌元│民國九十八年十二月三十一起至清償日止  │百分之五│民國九十八年十二月三十日  │
├──┼──────────┼───────────────────┼────┼─────────────┤
│11  │參萬壹仟貳佰肆拾捌元│民國九十九年一月二十九日起至清償日止  │百分之五│民國九十九年一月二十八日  │
├──┼──────────┼───────────────────┼────┼─────────────┤
│12  │參萬壹仟貳佰肆拾捌元│民國九十九年二月二十六日起至清償日止  │百分之五│民國九十九年二月二十五日  │
├──┼──────────┼───────────────────┼────┼─────────────┤
│13  │參萬壹仟貳佰肆拾捌元│民國九十九年三月三十一日起至清償日止  │百分之五│民國九十九年三月三十日    │
├──┼──────────┼───────────────────┼────┼─────────────┤
│14  │參萬壹仟貳佰肆拾捌元│民國九十九年四月三十日起至清償日止    │百分之五│民國九十九年四月二十九日  │
├──┼──────────┼───────────────────┼────┼─────────────┤
│15  │參萬壹仟貳佰肆拾捌元│民國九十九年五月二十九日起至清償日止  │百分之五│民國九十九年五月二十八日  │
├──┼──────────┼───────────────────┼────┼─────────────┤
│16  │參萬壹仟貳佰肆拾捌元│民國九十九年六月三十日起至清償日止    │百分之五│民國九十九年六月二十九日  │
├──┼──────────┼───────────────────┼────┼─────────────┤
│17  │參萬壹仟貳佰肆拾捌元│民國九十九年七月三十日起至清償日止    │百分之五│民國九十九年七月二十九日  │
├──┴──────────┴───────────────────┴────┴─────────────┤
│ 備註：編號1 至編號9 合計參拾壹萬貳仟肆佰捌拾元自九十八年十二月三日起至清償日止，按週年利率百分之五計算 │
│       之利息                                                                                           │
└────────────────────────────────────────────────────┘


司法院資訊處製作；財團法人民間司法改革基金會備份。
